【裁判字號】    96,易更,9
【裁判日期】    970515
【裁判案由】    動產擔保交易法
【裁判全文】
臺灣板橋地方法院刑事判決               96年度易更字第9號
公  訴  人  臺灣板橋地方法院檢察署檢察官
被      告  甲○○
上列被告因侵占案件，經檢察官聲請簡易判決處刑（96年度偵緝
字第1522號），本院認不得以簡易判決處刑，改依通常程序審理
判決後（本院96年度易字第2088號），檢察官不服提起上訴後，
經臺灣高等法院撤銷發回本院更行審理，嗣因被告於本院準備程
序中就被訴事實為有罪之陳述，本院告知被告簡式審判程序之旨
，並聽取當事人之意見後，由本院合議庭裁定改由受命法官獨任
依簡式審判程序進行，判決如下：
    主  文
甲○○意圖為自己不法之所有，而侵占自己持有他人之物，累犯
，處拘役陸拾日，如易科罰金，以銀元佰元即新臺幣玖佰元折
算壹日；減為拘役拾日，如易科罰金，以銀元佰元即新臺幣
玖佰元折算壹日。
    事  實
一、甲○○前於民國79年間，因違反肅清煙毒條例案件，經臺灣
    高等法院以79年度上訴字第729 號判處有期徒刑13年，並於
    79年7 月5 日確定，嗣於88年7 月19日假釋付保護管束，迄
    至91年7 月1 日保護管束期滿假釋未經撤銷視為執行完畢（
    於本案構成累犯）。詎猶不知悔改，於94年6 月22日，以動
    產擔保附條件買賣之方式，向東元車業有限公司（下稱東元
    公司）購買車號J7U-219 號重型機車1 部，約定總價金新臺
    幣（下同）70,416元，分為12期給付，每月1 期應給付5,86
    8 元，於買受人未繳清全部價款前，出賣人仍保有標的物所
    有權，買受人僅得以善良管理人之注意義務佔有使用，且標
    的物停放地點為臺北縣新莊市○○街20之3 號附近。詎被告
    在取得標的物後，自94年11月25日（即第5 期）起即拒不依
    約給付，且竟意圖為自己不法之所有，而於94年11月、12月
    間某日，將其持有之該輛機車予以侵占入己，而騎乘該機車
    至臺北縣新莊市之某當鋪（聲請簡易判決處刑書略載為在某
    不詳地點）予以典當，致東元公司追索無著受有損害。
二、案經東元公司訴請臺灣板橋地方法院檢察署檢察官偵查後聲
    請簡易判決處刑。
    理  由
一、查本件被告甲○○所犯並非死刑、無期徒刑、最輕本刑為三
    年以上有徒刑之罪或高等法院管轄第一審案件，而其於準備
    程序進行中，被告先就被訴事實為有罪之陳述，經法官告知
    簡式審判程序之旨，並聽取公訴人及被告之意見後，本院認
    適宜改依簡式審判程序進行，爰依刑事訴訟法第273 條之1
    第1 項、第284 條之1 規定，由本院合議庭以裁定由受命法
    官獨任進行簡式審判程序，合先敘明。
二、上揭事實，業據被告甲○○於本院審理時坦承不諱，核與告
    訴人東元公司之代理人乙○○於偵查及本院審理時指訴之情
    節相符合，且有附條件買賣契約書、客戶資料表、客戶查訪
    紀錄各1 份在卷可稽。本案事證已甚明確，被告犯行洵堪認
    定。
三、刑法修正後本案法律適用之說明：
    按法律變更之比較適用，比較時應就罪刑有關之共犯、未遂
    犯、想像競合犯、牽連犯、連續犯、結合犯，以及累犯加重
    、自首減輕暨其他法定加減（如身分加減）與加減例等一切
    情形，綜其全部罪刑之結果而為比較；且就比較之結果，須
    為整體之適用，不能割裂分別適用各該有利於行為人之法律
    ，但此之所謂不能割裂適用，係指與罪刑有關之本刑而言，
    不包括易刑處分，事關刑罰執行之易刑處分仍應分別適用最
    有利於行為人之法律（參照最高法院24年上字第4634號判例
    、同院27年上字第2615號判例、同院96年度台非字第58號判
    決要旨，及最高法院95年第八次刑事庭會議決議）。而被告
    行為後，刑法第33條、第47條、第41條規定均業經修正，於
    94年2 月2 日經總統公布，並自95年7 月1 日起施行，(一)關
    於罰金刑部分，刑法第335 條雖未修正，惟刑法分則編各罪
    所定罰金刑之貨幣單位原為銀元，舊刑法第33條第5 款規定
    ：「罰金：1 元（銀元）以上。」，而依罰金罰鍰提高標準
    條例規定，就72年6 月26日前修正之刑法部分條文罰金數額
    提高2 至10倍，其後修正者則不提高倍數，並依現行法規所
    定貨幣單位折算新臺幣條例規定，以銀元1 元折算新臺幣3
    元。而新刑法第33條第5 款規定：「罰金：新臺幣1000元以
    上，以百元計算之。」，新刑法第33條第5 款所定罰金貨幣
    單位經修正為新臺幣後，刑法分則各罪所定罰金刑之貨幣單
    位亦應配合修正為新臺幣，為使刑法分則編各罪所定罰金之
    最高數額與刑法修正前趨於一致，乃增訂刑法施行法第1 條
    之1 ：「中華民國94年1 月7 日刑法修正施行後，刑法分則
    編所定罰金之貨幣單位為新臺幣。94年1 月7 日刑法修正時
    ，刑法分則編未修正之條文定有罰金者，自94年1 月7 日刑
    法修正施行後，就其所定數額提高為30倍。但72年6 月26日
    至94年1 月7 日新增或修正之條文，就其所定數額提高為3
    倍。」。從而，刑法分則編各罪所定罰金刑之最高數額，於
    上開規定修正後並無不同，惟新刑法第33條第5 款所定罰金
    刑最低數額，較之修正前提高，自以舊刑法第33條第5 款規
    定有利於被告。(二)關於累犯，修正前刑法第47條規定「受有
    期徒刑之執行完畢，或受無期徒刑或有期徒刑一部之執行而
    赦免後，五年以內再犯有期徒刑以上之罪者，為累犯，加重
    本刑至二分之一」，修正後刑法第47條第1 項規定為「受徒
    刑之執行完畢，或一部之執行而赦免後，五年以內故意再犯
    有期徒刑以上之罪者，為累犯，加重本刑至二分之一」，而
    本案被告再犯本罪既係出於故意，無論依修正前後刑法第47
    條之規定均構成累犯，經比較新舊法之結果，修正後之新規
    定並未較有利於被告，應適用被告行為時即修正前之刑法第
    47條之規定。(三)刑法第41條第1 項前段有關易科罰金折算標
    準之規定，95年7 月1 日起施行之新刑法修正為：「犯最重
    本刑為五年以下有期徒刑以下之刑之罪，而受六個月以下有
    期徒刑或拘役之宣告者，得以新臺幣一千元、二千元或三千
    元折算一日，易科罰金。」，而依修正前同條項規定：「得
    以一元以上三元以下折算一日，易科罰金」，及修正前罰金
    罰鍰提高標準條例第2 條（現已刪除）規定，就其原定數額
    提高為100 倍折算1 日，則係以銀元100 元、200 元、300
    元折算1 日，經折算為新臺幣幣值後，以新臺幣300 元、60
    0 元、900 元折算1 日。是比較修正前後之易科罰金折算標
    準，自以行為時即修正前之規定，較有利於被告，合先敘明
    。
四、核被告意圖為自己不法之所有，而侵占自己持有他人之物，
    所為係犯刑法第335 條第1 項之罪。雖聲請簡易判決處刑所
    引用之法條雖僅止於刪除前動產擔保交易法第38條規定，而
    未爰引刑法第335 條規定，然觀諸檢察官所聲請簡易判決處
    刑之犯罪事實內容，所指上述前後兩罪之侵害財產法益、侵
    害之時、地及被害主體，並無差異，甚且被告將其所持有之
    上開機車以所有人地位自居而典當予當鋪，顯具有「意圖不
    法」之主觀犯意，及其係侵害依上述附條件買賣契約而「持
    有他人之物」為犯罪客體之構成要件，有罪質上之共通性，
    並未逾越檢察官所請求確定具有侵害性基本社會事實同一性
    之範圍，又查動產擔保交易法第38條業經總統於96年7 月11
    日以華總一義字第09600088561 號令公布刪除，同年月13日
    生效施行，是以，固然被告為動產擔保交易之債務人，意圖
    不法之利益，將標的物予以出質，致生損害於債權人之行為
    ，依新修正之動產擔保交易法，顯已廢止其刑罰，而現行法
    令上復無另科以刑罰之明文，惟被告上開行為仍係該當於刑
    法第335 條第1 項之侵占罪之犯罪構成要件，本院自仍應予
    以審究，且公訴人亦已於97年3 月17日所出具補充理由書中
    變更起訴法條改論以被告係犯侵占罪名，係無礙於被告防禦
    權之行使，故本院已毋庸變更起訴法條，附此陳明。另查，
    被告前於79年間，因違反肅清煙毒條例案件，經臺灣高等法
    院以79年度上訴字第729 號判處有期徒刑13年，並於79年7
    月5 日確定，嗣於88年7 月19日假釋付保護管束，迄至91年
    7 月1 日保護管束期滿假釋未經撤銷視為執行完畢，有臺灣
    高等法院被告前案紀錄表在卷可稽，其於五年內再犯有期徒
    刑以上之本罪，為累犯，應依修正前刑法第47條規定加重其
    刑。爰審酌被告犯罪之動機、目的、手段、對告訴人所生財
    產上損害非鉅、兼酌以被告有上述前科，素行非佳，及其犯
    罪後迄未與告訴人和解以償付損失等一切情狀，量處如主文
    所示之刑，並依修正前刑法第41條第1 項前段規定，諭知易
    科罰金之折算標準，以資懲儆。又中華民國九十六年罪犯減
    刑條例業經立法院制定，並業經總統於96年7 月4 日公布，
    自96年7 月16日起生效，本件被告犯罪時間係在96年4 月24
    日以前，合於上開減刑條例第2 條第1 項第3 款之規定，且
    非同條例第3 條所定不得減刑之罪，是併依上開減刑條例規
    定減其二分之一之刑，併諭知同前之易科罰金之折算標準。
據上論斷，應依刑事訴訟法第452 條、第273 條之1 第1 項、第
299 條第1 項前段，刑法第2 條第1 項前段、第335 條第1 項、
修正前刑法第47條、第41條第1 項前段，刑法施行法第1 條之1
第1 項、第2 項前段，廢止前罰金罰鍰提高標準條例第2 條前段
，中華民國九十六年罪犯減刑條例第2 條第1 項第3 款、第7 條
，判決如主文。
本案經檢察官江祐丞到庭執行職務。
中    華    民    國    97    年    5     月    15    日
                  刑事第十一庭法  官  林淑婷
以正本證明與原本無異
如不服本判決，應於送達後十日內，向本院提出上訴狀（上訴書
狀應敘述具體理由）。
                              書記官  林金良
中    華    民    國    97    年    5     月    15    日
附錄本案論罪科刑法條全文：
刑法第三百三十五條：
意圖為自己或第三人不法之所有，而侵占自己持有他人之物者，
處五年以下有期徒刑、拘役或科或併科一千元以下罰金。
前項之未遂犯罰之。


司法院資訊處製作；財團法人民間司法改革基金會備份。
